ACORDAO-COMPLETO-2428002

ACÓRDÃO 2612/2020 ATA 37/2020 - PLENÁRIO

VISTOS, relatados e discutidos estes autos de relatório de auditoria nas obras de contenção e estabilização de encostas, com reconstrução das estruturas afetadas por desastre no Município de Salvador/BA, para avaliar a implementação de políticas públicas que reduzam a população exposta em áreas de riscos.
ACORDAM os ministros do Tribunal de Contas da União, reunidos em sessão do Plenário, ante as razões expostas pela relatora, e com fundamento no art. 169, inciso V, do Regimento Interno, em:
9.1. dar ciência desta deliberação à Companhia de Desenvolvimento Urbano do Estado da Bahia (Conder) e à Secretaria Nacional de Defesa Civil (Sedec/MDR) ;
9.2. arquivar o presente processo.

Auditoria realizada em obras de contenção e estabilização de encostas, com reconstrução das estruturas afetadas por desastre no município de Salvador/BA, para avaliar a implementação de políticas públicas.

Companhia de Desenvolvimento Urbano do Estado da Bahia (Conder) e Ministério do Desenvolvimento Regional (MDR).

3. Responsável: Sérgio de Oliveira Silva (CPF XXX.234.315-XX).
3.1. Interessado: Congresso Nacional (vinculador).

13.1. Ministros presentes: José Mucio Monteiro (Presidente), Walton Alencar Rodrigues, Benjamin Zymler, Augusto Nardes, Aroldo Cedraz, Ana Arraes (Relatora), Bruno Dantas e Vital do Rêgo.
13.2. Ministro-Substituto convocado: Augusto Sherman Cavalcanti.
13.3. Ministros-Substitutos presentes: Marcos Bemquerer Costa, André Luís de Carvalho e Weder de Oliveira.

ANA ARRAES

Transcrevo, a seguir, parte do Relatório de Fiscalização 29/2020, referente a auditoria de conformidade realizada pela Secretaria de Fiscalização de Infraestrutura Urbana - SeinfraUrbana (peça 7) , que foi endossado pelos dirigentes da unidade (peças 8 e 9) :
"Apresentação
Trata-se de auditoria de conformidade realizada nas obras de contenção e estabilização de encostas com reconstrução das estruturas afetadas por desastre no município de Salvador/BA, com o intuito avaliar a implementação de políticas públicas que reduzam a população exposta em áreas de riscos.
As obras são custeadas com recursos federais transferidos por meio do Termo de Compromisso 128/2015, firmado entre a União, por intermédio do Ministério da Integração Nacional (MI) , atual Ministério do Desenvolvimento Regional (MDR) , e o Estado da Bahia. A interveniente executora é a Companhia de Desenvolvimento Urbano do Estado da Bahia (Conder) .
I.1. Importância socioeconômica
As ações de urbanização e recuperação das áreas atingidas por deslizamento de terra decorrentes de chuvas intensas ocorridas em Salvador visam promover a segurança da população que reside nas localidades atingidas, buscando principalmente a preservação de vidas humanas. Segundo dados da Prefeitura de Salvador, o investimento pode beneficiar cerca de 1.500 famílias.
Introdução 
I.2. Deliberação que originou o trabalho 
Em cumprimento ao Acórdão 2556/2019-TCU-Plenário, realizou-se a auditoria na Conder, no período compreendido entre 2/3/2020 e 29/5/2020.
As razões que motivaram esta auditoria foram a materialidade dos recursos federais transferidos para realização das obras, no montante de R$ 34.927.425,97, bem como a relevância socioeconômica das ações de recuperação das áreas atingidas por deslizamentos de terra.
I.3. Visão geral do objeto 
O objeto da presente fiscalização consiste nos contratos custeados com recursos federais transferidos por meio Termo de Compromisso 128/2015 (SIAFI 686929) , firmado por intermédio da Secretaria Nacional de Defesa Civil (Sedec/MDR) , cuja interveniente executora é a Conder.
Para utilizar esses recursos, a Conder licitou, por meio da Concorrência RDC Presencial 004/15, sob regime de contratação integrada, a elaboração dos projetos básico e executivo e a execução das obras de contenção de encostas e urbanização de 11 áreas nos municípios de Salvador/BA e Candeias/BA, divididas em dois lotes. Desse certame resultaram os Contratos 013/2016 e 014/2016.     
O Contrato 013/2016, celebrado com o Consórcio Contenção Candeias/Salvador, formado pelas empresas Geosonda S.A., PJ Construções e Terraplenagem Ltda. e Azambuja Engenharia e Geotecnia Ltda., tem por objeto as seguintes metas custeadas com recursos do Termo de Compromisso 128/2015: 
Tabela 1 - Metas iniciais do Contrato 013/2016 (data-base jan/2016) 
	Meta/Encosta
	Solução / Área de encosta (m2) 
	Valor Contratado (R$) 

	Meta 1 - Rua São José - Liberdade
	Solo Grampeado - 746,00
Solo Grampeado Vegetal - 5037,00
Cortina Atirantada - 9868,00
	21.578.561,68

	Meta 2 - Rua Major Cunha Matos - Liberdade
	Cortina Atirantada - 1694,00
	3.317.872,03

	Total
	Solo Grampeado - 746,00
Solo Grampeado Vegetal - 5037,00
Cortina Atirantada - 11.562
Total Contenção - 17.345
	24.896.433,71

Fonte: análise própria, com informações fornecidas pela Conder
Além das metas supra relacionadas, que estão situadas no município de Salvador, esse contrato possui encostas localizadas no município de Candeias (Metas 1-CAN, 2-CAN e 3-CAN) . No entanto, conforme informações da Conder, essas metas não foram custeadas pelo Termo de Compromisso 128/2015, objeto da presente fiscalização, razão pela qual apenas as metas 1 e 2, localizadas na capital do estado, compuseram o escopo do presente trabalho. O valor total do contrato, quando se considera todas as metas contratadas, alcançou a monta inicial de R$ 29.894.494,64.
Ocorre que, após oito aditivos, que prorrogaram o prazo e alteraram as metas (o 1º reduziu o valor em R$ 9.619.357,28; o 2º majorou o valor em R$ 4.998.060,93; o 3º, 4º, 5º e 6º prorrogaram o prazo; o 7º prorrogou o prazo e majorou o valor em R$ 1.760.428,38; e o 8º prorrogou o prazo) , o contrato alcançou a seguinte composição:
Tabela 2 - Metas do Contrato 013/2016 após o 7º aditivo
	Meta/Encosta
	Solução / Área de encosta (m2) 
	Valor Contratado (R$) 

	Meta 1 - Rua São José - Liberdade
	Solo Grampeado - 8.822,79
Cortina Atirantada - 11.706,44
	22.035.565,74

		Total Contenção - 20.529,23
	22.035.565,74

Fonte: análise própria, com informações fornecidas pela Conder
À época da fiscalização (informações prestadas em 18/3/2020) , o contrato ainda se encontrava em execução, com execução física de 98% para a meta 1 e previsão para conclusão em 30/3/2020. O valor medido até o período foi de R$ 21.494.608,50.
Em relação ao Contrato 014/2016, celebrado com o Consórcio Concreta/Ecla, formado pelas empresas Concreta Tecnologia em Engenharia Ltda. e Ecla Engenheiros Consultores Ltda., o objeto contemplou as seguintes metas: 
Tabela 3 - Metas iniciais do Contrato 014/2016 (data-base jan/2016) 
	Meta/Encosta
	Solução / Área de encosta (m2) 
	Valor Contratado (R$) 

	Meta 3 - Rua Alto do Peru - Travessa Luis de Vasconcelos
	Solo Grampeado - 2.453
Cortina Atirantada - 3.657
	8.814.792,76

	Meta 4 - Rua Represa do Pirajá, Dique do Cabrito
	Solo Grampeado - 3.074
	2.498.925,64

	Meta 5 - Rua Nova Direta/Campinas de Pirajá
	Solo Grampeado - 2.038
Cortina Atirantada - 2.546
	6.441.300,03

	Meta 7 - Ladeira da Montanha - Comércio
	Solo Grampeado - 2.985
Solo Grampeado Vegetal - 4.558
	5.050.961,35

	Meta 8 - Creche Heroína do lar - São Bartolomeu
	Solo Grampeado - 1.008
Cortina Atirantada - 920
Grama em Placa - 1.190
	2.659.205,70

	Meta 10 - Rua Angélica Rocha/Boa Vista de São Caetano
	Solo Grampeado - 1.657
Grama em Placa - 1.756
	1.515.365,39

	Total
	Solo Grampeado - 13.215
Solo Grampeado Vegetal - 4.558
Cortina Atirantada - 7.123
Grama em Placa - 2.946
Total Contenção - 27.842
	26.980.550,88

Fonte: análise própria, com informações fornecidas pela Conder
Após quatro aditivos, que prorrogaram o prazo e alteraram as metas (o 1º reduziu o valor contratado em R$ 6.757.561,73; o 2º reduziu o valor em R$ 989.441,25; o 3º prorrogou o prazo; e o 4º prorrogou o prazo e reduziu o valor em R$ 6.341.687,67) , o contrato alcançou a seguinte composição:
Tabela 4 - Metas finais do Contrato 014/2016 após o 4º aditivo
	Meta/Encosta
	Solução / Área de encosta (m2) 
	Valor Contratado (R$) 

	Meta 3 - Rua Alto do Peru - Travessa Luis de Vasconcelos
	Solo Grampeado - 2.357,55
Cortina Atirantada - 958,80
Grama em Placa - 594,55
	3.794.736,38

	Meta 4 - Rua Represa do Pirajá, Dique do Cabrito
	Solo Grampeado - 3.074,00
	2.437.427,69

	Meta 5 - Rua Nova Direta/Campinas de Pirajá
	Solo Grampeado - 1.335,83
Cortina Atirantada - 1.157,58
Grama em Placa - 1.870,08
	3.398,399,08

	Meta 8 - Creche Heroína do lar - São Bartolomeu
	Solo Grampeado Vegetal - 2.553,51
Grama em Placa - 660,00
	1.463.064,23

	Meta 10 - Rua Angélica Rocha/Boa Vista de São Caetano
	Solo Grampeado - 2.255,55
Grama em Placa - 1.756,00
	1.798.232,88

	Total
	Solo Grampeado - 9.020,93
Solo Grampeado Vegetal - 2.553,51
Cortina Atirantada - 2.116,38
Grama em Placa - 4.880,63
Total Contenção - 18.573,45
	12.891.860,26

Fonte: análise própria, com informações fornecidas pela Conder
À época da fiscalização, esse contrato se encontrava concluído, com valor total medido de R$ 12.891.860,22.
I.4. Objetivo e questões de auditoria 
A presente auditoria teve por objetivo fiscalizar as obras de contenção e estabilização de encostas com reconstrução das estruturas afetadas por desastre no município de Salvador/BA custeadas com recursos do Termo de Compromisso 128/2015 (SIAFI 686929) , com o intuito avaliar a implementação de políticas públicas que reduzam a população exposta em áreas de riscos.
A partir do objetivo do trabalho e a fim de avaliar em que medida os recursos estão sendo aplicados de acordo com a legislação pertinente, formularam-se as questões adiante indicadas:
questão 1: a execução do contrato foi adequada?
questão 2: os preços dos serviços definidos no orçamento da obra são compatíveis com os valores de mercado?
Para verificar a adequação da execução dos contratos (questão 1) , foram aplicados os seguintes procedimentos:
verificar os termos aditivos firmados sob regime de contratação integrada (prorrogação de vigência e alteração de quantitativo) : i) verificou-se se os aditivos firmados se enquadravam nas hipóteses legais (recomposição do equilíbrio econômico-financeiro decorrente de caso fortuito ou força maior e alteração do projeto/especificações a pedido da administração) ; ii) verificou-se se os acréscimos ou supressões não ultrapassaram os limites permitidos; e iii) nas alterações com impacto financeiro, verificou-se as responsabilidades estabelecidas na matriz de riscos para evitar pagamentos sem previsão contratual. 
a.1) Contratos 013/2016 e 014/2016 - foram analisados os aditivos firmados nos contratos, que trataram tanto de prorrogação de vigência, como de alteração dos quantitativos e valores contratados. Verificou-se que até à época da fiscalização: i) as alterações de escopo/projeto decorreram eminentemente de solicitações da administração; ii) os acréscimos ocorreram dentro do limite estabelecido na legislação; e iii) as alterações com impacto financeiro seguiram as responsabilidades estabelecidas na matriz de risco do contrato. 
verificar a correlação entre serviços licitados/contratados e serviços executados/medidos em contratos sob regime de contratação integrada: i) comparou-se a área total de encosta licitada/contratada com a área medida; ii) verificou-se a compatibilidade entre soluções de engenharia licitadas/contratadas com as medidas (as soluções executadas devem proporcionar o mesmo nível de segurança e durabilidade daquelas licitadas) ; iii) comparou-se o valor contratado com o valor atualizado/medido. Ressalta-se que devido à restrição de movimentação decorrente da pandemia Covid-19, não foi possível verificar os serviços efetivamente executados, mas apenas os serviços que foram medidos.
b.1) Contrato 013/2016 - até o período da fiscalização e em relação às metas situadas em Salvador, o acréscimo na área de intervenção foi acompanhado por aumento compatível no valor contratado, sendo que tal acréscimo decorreu de solicitações da administração, em conformidade, portanto, com a matriz de riscos. Ademais, as soluções de engenharia adotadas foram compatíveis com as licitadas. 
b.2) Contrato 014/2016 - a redução na área de intervenção foi acompanhada por redução compatível no valor contratado e as soluções de engenharia adotadas foram compatíveis com as licitadas.
Em relação à compatibilidade dos preços praticados nos contratos com os valores de mercado, foram aplicados aos contratos de elaboração dos projetos e execução das obras (contratação integrada - RDC) os seguintes procedimentos:
verificou-se se os preços dos serviços contratados sob regime de contratação integrada estão de acordo com o mercado. Considerando tratar-se de orçamento paramétrico, sem serviços detalhados, utilizou-se como referência a metodologia da Geo-Rio, que estima o valor de referência por meio da área de intervenção. 
a.1) Contratos 013/2016 e 014/2016 - os preços contratados, decorrente do anteprojeto licitado, estavam compatíveis com a área de intervenção, conforme metodologia definida pela Geo-Rio, que calcula de forma paramétrica o valor referencial pela área de encosta.   
I.5. Metodologia utilizada 
Os trabalhos foram realizados em conformidade com as Normas de Auditoria do Tribunal de Contas da União (Portaria-TCU 280/2010, alterada pela Portaria-TCU 168/2011) e com observância aos Padrões de Auditoria de Conformidade estabelecidos pelo TCU (Portaria-Segecex 26/2009) .
A coleta das informações foi realizada por meio de ofício de requisição direcionado à Conder. Para análise das informações coligidas, utilizou-se apenas de exame documental devido à pandemia de Covid-19, que impossibilitou visita as obras ou entrevistas. 
Especificamente para a análise dos preços contratados, adotou-se a metodologia constante do Manual Técnico de Encostas da Geo-Rio, que consiste num procedimento de aferição paramétrica de custo de obras de contenção e estabilização de encostas baseado no Sistema de Custos para Obras e Serviços de Engenharia (SCO-Rio) . O valor estimado dos serviços é calculado com base na seguinte fórmula:  
Onde:
C = custo estimado do serviço de contenção em R$;
UC = unidade de contenção - referencial de custos das intervenções estabelecido pela Geo-Rio, onde 1 UC = R$ 180,00 (data-base março/2011) ;
A = dimensão característica do serviço, podendo ser linear (m) , área (m2) ou volume (m3) ;
UC/un = fator da Tabela A1.1 - p.12 do Anexo Volume 2 do Manual Técnico de Encostas da Geo-Rio;
D = distância do canteiro de obras em relação ao local da obra em decâmetro (dam) ;
Un.dam = fator de custo adicional ao fator da Tabela A1.1. 
I.6. Limitações inerentes à auditoria 
Devido à restrição de movimentação decorrente da pandemia Covid-19, não foi possível realizar visita ao local das obras ou realizar reuniões e entrevistas com os jurisdicionados, mesmo que por soluções de informática. Ademais, as informações solicitadas foram fornecidas em prazo superior ao padrão adotado em outros trabalhos do Tribunal. 
Assim, as análises se restringiram a verificar a compatibilidade da documentação encaminhada com a legislação de referência. 
I.7. Volume de recursos fiscalizados 
O volume de recursos fiscalizados alcançou o montante de R$ 34.927.425,97, considerando os R$ 12.891.860,23 (data base: jan/2016) medidos no Contrato 014/2016 e os R$ 22.035.565,74 (data base: jan/2016) medidos no Contrato 013/2016. Em relação a esse último contrato, considerou-se apenas o valor das encostas situadas no município de Salvador, visto que as encostas localizas no município de Candeias não foram custeadas pelo Termo de Compromisso 128/2015, objeto da presente fiscalização.  
I.8. Benefícios estimados da fiscalização 
Entre os benefícios estimados desta fiscalização pode-se mencionar o aprimoramento da gestão dos contratos custeados com recursos federais, bem como a manutenção da expectativa de controle no jurisdicionado.
Conclusão 
A presente auditoria teve por objetivo fiscalizar as obras de contenção e estabilização de encostas com reconstrução das estruturas afetadas por desastre no município de Salvador/BA custeadas com recursos do Termo de Compromisso 128/2015, com o intuito avaliar a implementação de políticas públicas que reduzem a população exposta em áreas de riscos. 
Diante do escopo dos procedimentos aplicados, concluiu-se que os aditivos firmados nos Contratos 13/2016 e 14/2016 estão em conformidade com os normativos de referência e que os preços desses contratos, relativos à elaboração dos projetos e execução das obras de contenção, estão compatíveis com os valores paramétricos estimados por meio da metodologia da Geo-Rio.
Proposta de encaminhamento
Ante todo o exposto, submetem-se os autos à consideração superior, propondo:
1.1. Comunicar o acórdão que vier a ser proferido à Companhia de Desenvolvimento Urbano do Estado da Bahia (Conder) e à Secretaria Nacional de Defesa Civil (Sedec/MDR) , destacando que o relatório e o voto que fundamentam a deliberação ora encaminhada podem ser acessados por meio do endereço eletrônico www.tcu.gov.br/acordaos e que, caso tenham interesse, o Tribunal pode encaminhar-lhes cópia desses documentos;
1.2. Arquivar o presente processo, com fundamento no art. 169, inciso V, do Regimento Interno do TCU, considerando que cumpriu o objetivo para o qual foi constituído."
É o relatório.

não há.

Não atuou.

AUDITORIA DE CONFORMIDADE. FISCOBRAS 2020. OBRAS DE CONTENÇÃO E ESTABILIZAÇÃO DE ENCOSTAS - SALVADOR/BA. TERMO DE COMPROMISSO. AUSÊNCIA DE FALHAS/IMPROPRIEDADES. CIÊNCIA.

RELATÓRIO DE AUDITORIA (RA)

Secretaria de Fiscalização de Infraestrutura Urbana (SeinfraUrbana).

Examina-se relatório de auditoria realizada pela Secretaria de Fiscalização de Infraestrutura Urbana (SeinfraUrbana) nas obras de contenção e estabilização de encostas, com reconstrução das estruturas afetadas por desastre no Município de Salvador/BA, para avaliar a implementação de políticas públicas que reduzam a população exposta em áreas de riscos. 
2.	As obras foram custeadas com recursos do Termo de Compromisso 128/2015, firmado entre a União, por intermédio do Ministério da Integração Nacional, atual Ministério do Desenvolvimento Regional, e o Estado da Bahia. A interveniente executora é a Companhia de Desenvolvimento Urbano do Estado da Bahia (Conder) .
3.	A auditoria foi realizada no período compreendido entre 2/3/2020 e 29/5/2020, em cumprimento ao Acórdão 2556/2019-TCU-Plenário, que deliberou sobre a seleção preliminar das obras a serem fiscalizadas no âmbito do Fiscobras 2020.
4.	O objeto desta fiscalização consistiu nos Contratos 013/2016 e 014/2016, custeados com recursos federais transferidos por meio do referido termo de compromisso, os quais apresentavam, respectivamente, os valores de R$ 22.035.565,74 (data-base: jan/2016) e R$ 12.891.860,22 (data-base: jan/2016) , após os aditivos. 
5.	À época da fiscalização (informações prestadas em 18/3/2020) , o Contrato 013/2016 ainda se encontrava em execução, com avanço físico de 98% para a meta 1 e previsão para conclusão em 30/3/2020. O valor medido até o período foi de R$ 21.494.608,50.
6.	Já o Contrato 014/2016 se encontrava concluído, com valor total medido de R$ 12.891.860,22.
7.	Os trabalhos de auditoria foram realizados em conformidade com as normas de auditoria do Tribunal de Contas da União (Portaria-TCU 280, de 8 de dezembro de 2010, alterada pela Portaria-TCU 168, de 30 de junho de 2011) e com observância aos padrões de auditoria de conformidade estabelecidos pelo TCU (Portaria-Segecex 26, de 19 de outubro de 2009) . Ademais, utilizou apenas exame documental, verificando-se a compatibilidade da documentação encaminhada com a legislação de referência, em razão da pandemia causada pela covid-19, que impossibilitou visitas às obras ou entrevistas presenciais.
8.	O volume de recursos fiscalizados alcançou o montante de R$ 34.927.425,97, somando-se R$ 12.891.860,23 e R$ 22.035.565,74, medidos nos Contratos 014/2016 e 013/2016. Em relação ao último, considerou-se apenas o valor das encostas situadas em Salvador, já que as encostas localizas em Candeias não foram custeadas pelo termo de compromisso objeto desta fiscalização.
9.	As questões de auditoria buscaram avaliar a adequação da execução dos contratos e se os preços dos serviços definidos nos orçamentos das obras eram compatíveis com os valores de mercado. 
10.	Para a análise dos preços contratados, foi adotada a metodologia constante do Manual Técnico de Encostas da Geo-Rio, que consiste em procedimento de aferição paramétrica de custo de obras de contenção e estabilização de encostas baseado no Sistema de Custos para Obras e Serviços de Engenharia (SCO-Rio) .
11.	A SeinfraUrbana concluiu que os aditivos firmados nos Contratos 13/2016 e 14/2016 estavam em conformidade com os normativos de referência e que os preços desses contratos, relativos à elaboração dos projetos e execução das obras de contenção, estavam compatíveis com os valores paramétricos estimados por meio da metodologia da Geo-Rio.
12.	Como não foram encontradas irregularidades nesta fiscalização, dispensou-se o envio do relatório para comentários dos gestores. 
	Diante do exposto, ao acolher integralmente o exame da SeinfraUrbana, voto pela adoção da minuta de acórdão que submeto à apreciação deste Plenário.
TCU, Sala das Sessões Ministro Luciano Brandão Alves de Souza, em 23 de setembro de 2020.
ANA ARRAES 
Relatora